臺灣高等法院刑事裁定
110年度毒抗字第1703號
抗  告  人  楊煜騰



上列抗告人即被告因違反毒品危害防制條例案件，不服臺灣臺北
地方法院110年度毒聲字第994號，中華民國110年11月29日裁定
（聲請案號：臺灣臺北地方檢察署110年度聲觀字第877號、110
年度毒偵字第3216號），提起抗告，本院裁定如下：
    主  文
抗告駁回。
    理  由
一、原裁定意旨略以：抗告人即被告楊煜騰於民國110年9月13日
    晚間8時許，在臺北市○○區○○街0號德立莊酒店某房間內，施
    用第二級毒品甲基安非他命1次，業據被告於警詢及偵查中
    坦承不諱，並有含甲基安非他命成分之殘渣瓶及吸食器各1
    個扣案可憑，而被告尿液送檢驗結果，呈甲基安非他命陽性
    反應，亦有台灣尖端先進生技醫藥股份有限公司濫用藥物檢
    驗報告、臺北市政府警察局偵辦毒品案件尿液檢體委驗單各
    1紙附卷可稽，堪認被告確有施用第二級毒品甲基安非他命
    之事實。又被告前未曾因施用毒品犯行受觀察、勒戒處分，
    檢察官聲請將被告送勒戒處所觀察、勒戒，為有理由，應予
    准許。爰依毒品危害防制條例第20條第1項、觀察勒戒處分
    執行條例第3條第1項規定，裁定被告應入勒戒處所觀察、勒
    戒等語。
二、抗告意旨略以：檢察官向原審法院聲請將被告送觀察勒戒，
    而觀察勒戒屬於拘束人身自由之保安處分，性質與刑罰無異
    ，檢察官僅針對被告是否曾經觀察勒戒處分予以訊問，卻未
    給予被告就是否觀察、勒戒或以替代處分等，有事前陳述意
    見之機會，事後檢察官聲請書亦未送達被告，致被告無從得
    知已遭聲請，而喪失在原審法院裁定前，以書面或口頭向法
    官陳述之機會，實有不妥。又被告為家庭唯一經濟支柱，現
    有正當職業，僅因壓力過重而不慎誤交損友致有上揭犯行，
    如逕送勒戒處所觀察勒戒，家庭生活將陷困頓，請求撤銷原
    裁定，讓被告得以戒癮治療云云。
三、按犯毒品危害防制條例第10條之罪者，檢察官應聲請法院裁
    定，令被告入勒戒處所觀察、勒戒，其期間不得逾2月；本
    法第20條第1項及第23條第2項之程序，於檢察官先依刑事訴
    訟法第253條之1第1項、第253條之2第1項第4款至第6款或第
    8款規定，為附條件之緩起訴處分時，不適用之；前項緩起
    訴處分，經撤銷者，檢察官應繼續偵查或起訴；檢察官依刑
    事訴訟法第253條之2第1項第6款規定為緩起訴處分前，應徵
    詢醫療機構之意見；必要時，並得徵詢其他相關機關（構）
    之意見；刑事訴訟法第253條之2第1項第6款規定之緩起訴處
    分，其適用戒癮治療之種類、實施對象、內容、方式、執行
    醫療機構或其他機構與其他相關事項之辦法及完成戒癮治療
    之認定標準，由行政院定之，毒品危害防制條例第20條第1
    項、第24條分別定有明文。毒品危害防制條例第20條第1項
    關於觀察、勒戒之規定，係屬強制規定，除經檢察官審酌個
    案情形，依同法第24條第1項為附命完成戒癮治療之緩起訴
    處分，可排除適用觀察、勒戒之程序外，凡經檢察官聲請且
    符合法定要件者，法院即應據以裁定，尚無自由斟酌以其他
    方式替代或得以其他原因免予執行之權。
四、經查：
　㈠被告於上開時地施用第二級毒品甲基安非他命之事實，業據
    被告於警詢、偵查中坦承在卷（110年度毒偵字第3216號卷〈
    下稱毒偵卷〉第11至16頁、第71至72頁），且被告為警採集
    之尿液經送驗結果，呈甲基安非他命陽性反應，有台灣尖端
    先進生技醫藥股份有限公司110年10月5日濫用藥物檢驗報告
    （尿液檢體編號：146723）、臺北市政府警察局偵辦毒品案
    件尿液檢體委驗單各1份在卷可稽（毒偵卷第87頁、第91頁
    ）。又扣案之甲基安非他命殘渣瓶、吸食器各1個，經送檢
    驗結果，均檢出第二級毒品甲基安非他命成分，亦有交通部
    民用航空局航空醫務中心110年10月4日航藥鑑字第0000000
    號毒品鑑定書附卷可參（毒偵卷第79頁）。被告前揭自白核
    與事實相符，堪信為真實，足認其確有施用第二級毒品甲基
    安非他命犯行。又被告前無受觀察、勒戒或強制戒治等保安
    處分之裁判及執行，此有本院被告前案紀錄表1份在卷可憑
    ，從而，原審依檢察官之聲請，裁定令被告入勒戒處所觀察
    、勒戒，經核並無違誤。
　㈡抗告人雖執前詞提起抗告，惟按毒品危害防制條例第20條、
    第24條規定對於「初犯」及「3年後再犯」毒癮治療方式，
    採行「觀察、勒戒」與「緩起訴之戒癮治療」並行之雙軌模
    式，並無「緩起訴之戒癮治療」應優先於「觀察、勒戒」之
    強制規定。再觀諸現行毒品危害防制條例，亦無課以檢察官
    於聲請觀察、勒戒前或法院裁定前，應訊問被告是否同意觀
    察、勒戒之規定。且毒品危害防制條例規定之觀察、勒戒處
    分，係針對受處分人將來之危險所為預防、矯正措施之保安
    處分，目的係為斷絕施用毒品者之身癮及心癮，並屬強制規
    定。而該觀察勒戒之程序，僅於：1.據毒品危害防制條例第
    24條第1項規定，於檢察官先依刑事訴訟法第253條之1第1項
    、第253條之2之規定，為附命完成戒癮治療之緩起訴處分時
    ，不適用之；2.犯第10條之罪者，於犯罪未發覺前，自動向
    行政院衛生署指定之醫療機構請求治療，醫療機構依據毒品
    危害防制條例第21條第1項規定，免將請求治療者送法院或
    檢察機關等情，可排除適用外；其餘就初犯或觀察勒戒、強
    制戒治執行完畢3年後再犯施用毒品罪之行為人，犯毒品危
    害防制條例第10條之罪者，檢察官即應向法院提出聲請裁定
    其入勒戒處所觀察、勒戒，凡經檢察官聲請，法院亦僅得依
    法裁定令入勒戒處所執行觀察、勒戒，以查其是否仍有施用
    毒品傾向，並據以斷定幫助受處分人澈底戒毒之方法，尚無
    自由斟酌以其他方式替代之權，亦無因受處分人之個人因素
    而免予執行之餘地。檢察官選擇向法院聲請裁定令被告入勒
    戒處所接受觀察、勒戒，或對被告為附命完成戒癮治療之緩
    起訴處分，均屬立法者給予檢察官之職權，尚非得認係施用
    毒品者所享有之權利，或有依其意願選擇之餘地，縱被告提
    出該項聲請，亦僅在促請檢察官注意得否予以適用，檢察官
    並不受被告聲請之拘束。從而，檢察官於偵查中縱未就應聲
    請觀察、勒戒或給予緩起訴處分之相關裁量要件予以訊問，
    並無違反正當法律程序或違反比例原則裁量違法，難謂有違
    反程序或侵害被告聽審權之情。此外，毒品危害防制條例亦
    未明定法院須經開庭審理程序，始得為觀察、勒戒之裁定，
    此與刑事訴訟法規定羈押、審判程序需先行訊問被告之法定
    程序原則有別，此為立法者依據被告所涉犯行與公益等權益
    輕重，為各項權衡之立法裁量結果。檢察官依職權向法院聲
    請裁定觀察勒戒，雖未將聲請書另行送達被告，原審亦未傳
    訊被告到庭陳述意見，亦難謂有何違反程序或侵害被告聽審
    權之情。至抗告意旨所稱工作、家庭經濟等事由，非屬是否
    應裁定令被告入觀察、勒戒處所施以觀察、勒戒所需考量之
    因素，自不能執為免除觀察、勒戒處分，改以附命緩起訴處
    分之理由，抗告意旨所辯，均非可採。
　㈢綜上所述，原審以被告確有施用第二級毒品甲基安非他命犯
    行，依毒品危害防制條例第20條第1項及觀察勒戒處分執行
    條例第3條第1項規定，裁定令入勒戒處所觀察、勒戒，核其
    認事用法，並無違誤或不當。抗告意旨執前詞提起抗告，為
    無理由，應予駁回。　　 
據上論斷，應依刑事訴訟法第412條，裁定如主文。
中　　華　　民　　國　　110 　年　　12　　月　　30　　日
                  刑事第九庭    審判長法　官  潘翠雪
                                      法　官  陳信旗
                                      法　官  俞秀美
以上正本證明與原本無異。
不得再抗告。
                                      書記官  謝崴瀚
中　　華　　民　　國　　110 　年　　12　　月　　30　　日